【裁判字號】    97,訴,2571
【裁判日期】    980220
【裁判案由】    損害賠償
【裁判全文】
臺灣臺中地方法院民事判決              97年度訴字第2571號
原      告  甲○○
被      告  乙○○
上列當事人間請求損害賠償事件，本院於民國98年1月19日言詞
辯論終結，判決如下：
    主      文
被告應給付原告新臺幣柒拾柒萬柒仟壹佰肆拾玖元。
原告其餘之訴駁回。
訴訟費用由被告負擔百分之六十八，餘由原告負擔。
本判決第一項於原告以新臺幣貳拾陸萬元為被告供擔保後，得假
執行。但被告以新臺幣柒拾柒萬柒仟壹佰肆拾玖元為原告預供擔
保，得免為假執行。
原告其餘假執行之聲請駁回。
    事實及理由
壹、兩造爭執要旨：
  一原告主張：
    (一)兩造於民國95年8月17日簽訂離婚協議書，該離婚協議書
      明白約定由原告支付被告新臺幣（下同）400萬元，被告
      須將婚前所有不動產過戶於原告。而原告已給付被告376
      萬元及簽發24萬元之本票1紙交付予被告，然被告竟將台
      中市○○區○○路272號房屋及坐落基地出賣於訴外人蔡
      玉峰，已違反離婚協議書之約定，對被告即應負損害賠償
      責任。
    (二)依鈞院93年度執字第21426號強制執行金額計算書分配表
      所載，被告及其父丙○○之分配款中即有夫妻共同投資之
      500萬元，因有虧損只拿回410萬元，於95年5月23日分配
      ，而丙○○約同年7、8月給付給被告，原告本金250萬元
      皆未領取，全在被告戶頭，才協商由原告購買台中縣大雅
      鄉○○○段330之1地號土地，因自備款不足，請被告拿共
      同資金先支付，若順利賣出，即給被告20萬元利潤。豈料
      被告要求須登記一半為其所有，事後又謊稱其有投資。試
      問，若無前開強制執行事件之分配金（即共同資金），其
      何來300萬元之資金？
    (三)依離婚協議書第肆條約定，被告名下所有之不動產過戶給
      原告，包含台中市○○區○○路272號房屋加台中市○○
      區○○段328之7、328之11、328之12等3筆應有部分，及
      台中縣清水鎮○○段331之10、11、13、14、16、17等6筆
      ；另第伍條原告為抵押權債權人，且明定原告給付第肆條
      所定之400萬元才塗銷，並已過戶予原告。若非為夫妻共
      同財產，何來第伍條款被告須為原告設定抵押。在離婚協
      議書當時，原告確實有告知蕭隆泉律師，夫妻之共有財產
      總共約800萬元，被告先選擇要拿400萬元現金，原告亦告
      知律師清水鎮有一案子分配款未拿，且登記人為丙○○，
      待收取後支付400萬元。當時因協議書內容沒保障，才再
      增加第伍條款，亦為律師當場提列本條款。
    (五)被告將台中市○○區○○路272號房屋及坐落基地出賣於
      訴外人蔡玉峰，買賣價款900萬元，扣除房屋貸款5,889,
      065元、910,621元、仲介費用360,000元、土地增值稅263
      ,165 元、離婚協議尾款即本票240,000元、大雅土地成交
      給被告利潤200,000後，被告應賠償原告1,137,146元。
    (六)為此，提起本件訴訟，並聲明：1.被告應給付原告1,137,
      149元；2.訴訟費用由被告負擔；3.願供擔保，請求准予
      宣告假執行。
  二被告抗辯：
    (一)否認原告所稱其已給付被告376萬元，只剩24萬未給付之
      主張。
    (二)系爭離婚協議書係95年8月17日簽訂，但台中縣大雅鄉○
      ○○段330-1地號土地為95年12月12日才取得，況且被告
      有出一半資金，該筆土地並非簽定離婚協議書時被告名下
      之土地，因此登記二分之一為被告所有，被告即有二分之
      一之權利。
    (三)離婚協議書上並未說明被告不得出賣名下財產，況且離婚
      時被告還背房貸約672萬元。台中市○○區○○路272號房
      子被告賣出，是因原告不履行給付被告400萬元之義務。
      被告名下不動產還是歸被告所有，被告有處分權。況且原
      告無心給付被告400萬元，也沒有定期每月給予被告繳房
      貸費用，被告一個月要繳本金加利息約48,000元，皆由被
      告繳，房客也被原告嚇跑。被告沒有工作有經濟壓力，又
      遭受原告精神虐待。原告跑去越南工作，又娶越南新娘，
      不願拿錢給被告，況且原告說他要在越南不回台灣了，不
      得已之下被告只好賣房子，以免房貸繳不起被法拍。試問
      原告已拿走都沒貸款的土地還不知足，連被告賣出房子也
      要求損害賠償，當初被告乾脆不賣房子也不繳房貸，讓房
      子被法拍，使房屋保證人為原告及原告弟弟孫江河及被告
      共三人信用破產算了。今天如果落到法拍，法拍價如果無
      法抵房貸金額，試問原告及原告弟弟孫江河要負責嗎？不
      要只賣賺錢就要分利潤，要負擔房貸都不幫忙繳，也不履
      行給付400萬元之義務。
    (四)並聲明：(1)原告之訴及假執行之聲請均駁回。(2)訴訟費用
      由原告負擔。(3)如受不利判決，願供擔保請准宣告免為假
      執行。
貳、得心證之理由：
  一以下事實為兩造所不爭執，並有相關訴訟資料在卷可證，足
    堪信為真實，本院即採為判決之基礎：
    (一)兩造於95年8月17日簽定離婚協議書，其離婚條件肆約定
      ：「乙方（指原告，下同）於簽訂本離婚協議書之日起五
      年內給付甲方（指被告，下同）新台幣肆佰萬元。甲方於
      乙方給付前揭新台幣肆佰萬元之同時，應配合將甲方於簽
      訂本離婚協議書時名下所有之不動產移轉過戶予乙方所有
      。」離婚條件伍約定：「甲方同意提供名下所有之台中市
      南屯區○○○段169-2地號土地一筆，為乙方設定新台幣
      三百萬元之抵押，作為擔保。若乙方給付甲方前條所訂之
      新台幣肆佰萬元，則前揭抵押權應予塗銷。」（此有離婚
      協議書在卷可證）
    (二)兩造簽訂離婚協議書後，被告未依約定提供其名下台中市
      南屯區○○○段169-2地號土地為原告設定300萬元之抵押
      權作為擔保，惟嗣後於96年1月31日以買賣為原因逕行將
      該土地移轉登記為原告所有。（此有土地登記謄本在卷可
      證）
    (三)被告於簽立離婚協議書後，除將前述台中市南屯區○○○
      段169-2地號土地移轉登記為原告所有外，另於96年3月13
      日以買賣為原因，將名下台中縣梧棲鎮○○段562（權利
      範圍12分之1）、564（權利範圍63分之1）、574（權利範
      圍12分之1）、578（權利範圍12分之1）等土地之應有部
      分移轉登記為原告所有；至於台中縣梧棲鎮○○段560（
      權利範圍336分之31），則係原告以拍賣取得（以上有該5
      筆土地之土地登記謄本在卷可證）。而被告所有台中縣清
      水鎮○○段331-10、331-11、331-13、331-14、331-16、
      331-17地號土地，則尚未移轉登記為原告所有。
    (四)原告於95年11月10日以232萬元向訴外人陳文卿購買台中
      縣大雅鄉○○○段300-1地號土地應有部分10000分之2273
      ，登記為兩造所有，應有部分各20000分之2273。嗣兩造
      於96年1月13日將該土地以7,308,000元出賣予訴外人潘奇
      秀（以上有不動產買賣契約書及土地買賣契約書各1件在
      卷可證），而兩造就出賣土地之價金，約各分得一半。
    (五)被告於97年6月10日將登記其名下之台中市○○區○○段
      803建號即門牌號碼台中市○○區○○路272號建物，及該
      建物坐落基地台中市○○區○○段328-11地號土地，暨另
      二筆供作巷道使用之同段328-7、328-12地號土地出賣予
      訴外人蔡玉峰，買賣價金900萬元。被告出賣該等不動產
      ，支出仲介費36萬元，另繳納土地增值稅263,165元。（
      此有不動產買賣契約書、尚億不動產經紀業有限公司出具
      之統一發票及土地增值稅繳款書在卷可證）
    (六)原告於96年3月8日簽發面額24萬元之本票交付予被告，被
      告於97年9月間持之向本院聲請裁定准許強制執行，經本
      院以97年度司票字第8441號裁定准予強制執行在案。（此
      有該本票裁定在卷可證）
    (七)本院93年度執字第21426號強制行事件（債務人為易順源
      建設有限公司、王宗明、王志遠）於95年6月5日實施分配
      ，被告受分配金額為701,244元；被告之父丙○○受分配
      金額分別為15,120,000元、4,086,721元、7,375,370元。
      （此有本院民事執行處通知及強制執行金額計算書分配表
      在卷可證）
  二本件原告主張其已依離婚協議書約定給付400萬元其中之376
    萬元，另簽發24萬元本票交付予被告，已履行離婚條件肆約
    定之義務。惟被告將應移轉登記為原告所有之如不爭執事項
    (五)所示不動產出賣予他人，已經無法履行該離婚條件，致使
    原告受有1,137,149元之損害；而被告則抗辯原告並未給付
    376萬元，且離婚協議書並無約明被告不能出賣其名下之不
    動產等語。準此，本件應審究之爭點為：(一)原告是否已履行
    系爭離婚協議書離婚條件肆之約定？(二)原告如已履行，被告
    將不爭執事項(五)所示不動產出賣予他人，是否致生損害於原
    告？如有損害，其數額為何？
  三原告是否已履行系爭離婚協議書離婚條件肆之約定？說明如
    下：
    (一)兩造於95年8月17日離婚後，原告於95年11月10日以232萬
      元向訴外人陳文卿購買台中縣大雅鄉○○○段300-1地號
      土地應有部分10000分之2273，登記為兩造所有，應有部
      分各20000分之2273。嗣兩造於96年1月13日將該土地以7,
      308,000元出賣予訴外人潘奇秀，而兩造就出賣土地之價
      金，約各分得一半（不爭執事項(四)參照）。
    (二)關於原告向陳文卿購買前開土地部分，證人即辦理該不動
      產所有權移轉登記之地政士丁○○具結證稱：「（問：原
      告在95年11月10日向出賣人陳文卿購買大雅鄉○○○段33
      0之1地號土地，關於價金的支付有無經手？）沒有，買方
      當場交付賣方價金，地點在我事務所。」「（問：原告購
      買系爭土地時是何人出面與你接洽？）原告本人。」「（
      問：被告有無在買賣過程中與你接洽？）都是原告在處理
      。」「（問：有無見過被告？）他們那時是夫妻，原告說
      資金是由他們二人一起出，接洽是由原告來接洽。」「（
      問：原告有無表示為何要將系爭土地登記成原告與被告應
      有部分各二萬分之2273？）印象中原告說是因為兩人各出
      資一半，詳細不記得。」而原告對證人丁○○前開證述表
      示：「第一份契約是我個人與地主陳文卿買地，因買地的
      尾款不足，才用夫妻共同資金，答應給被告20萬元利潤，
      並同意登記一半在被告的名義下。證人證述說各出資一半
      買該土地是不對。」證人丁○○嗣再證稱：「（問：對原
      告表示買受該筆土地時是由他完全出資，有何意見？）因
      為兩造是夫妻，對他們資金如何支出，原告所談夫妻共同
      資金，我並不清楚，只知道要將買受應有部分登記一人一
      半。」（以上參見本院97年12月3日言詞辯論筆錄）。茲
      證人丁○○就原告向陳文卿購買前開土地是否係兩造共同
      出資乙節，並無法為肯確之陳述，故尚難僅憑丁○○前開
      證詞，遽認原告購買該土地之價金有一半係被告所出資。
    (三)原告陳稱買賣前開土地，其願給付被告利潤20萬元，此為
      被告所不否認（本院97年11月5日言詞辯論筆錄參照）。
      而原告購買該土地之價金如有一半是被告以自有資金出資
      ，則於被告本可享有一半權利，且買受土地是由原告出面
      接洽之情形下，被告並無特別之勞務付出，原告實無給付
      被告20萬元利潤之理。從而原告所述「因買地尾款不足，
      才用夫妻共同資金，答應給被告20萬元利潤，並同意登記
      一半在被告的名義下。」等語，應較屬合理可信。又被告
      主張其以自有資金出資一半購買該土地之事實，並未舉證
      以實其說，益證被告所辯上情，應非可採。
    (四)兩造簽訂之離婚協議書離婚條件肆係約定：「乙方（指原
      告）於簽訂本離婚協議書之日起五年內給付甲方（指被告
      ）新台幣肆佰萬元。甲方於乙方給付前揭新台幣肆佰萬元
      之同時，應配合將甲方於簽訂本離婚協議書時名下所有之
      不動產移轉過戶予乙方所有。」亦即，原告於簽訂離婚協
      議書之日起五年內給付被告400萬元與被告將登記其名下
      之所有不動產移轉登記為原告所有，其間係存有同時履行
      抗辯關係。茲查，兩造於95年8月17日離婚後，被告雖未
      依約定提供其名下台中市南屯區○○○段169-2地號土地
      為原告設定300萬元之抵押權作為擔保，惟已於96年1月31
      日以買賣為原因將該土地移轉登記為原告所有；另於96年
      3月13日以買賣為原因，將其名下台中縣梧棲鎮○○段562
      （權利範圍12分之1）、564（權利範圍63分之1）、574（
      權利範圍12分之1）、578（權利範圍12分之1）等土地之
      應有部分移轉登記為原告所有（不爭執事項(二)、(三)參照）
      。而被告將上開土地移轉登記為原告所有，係在兩造於96
      年1月13日將台中縣大雅鄉○○○段300-1地號土地出賣予
      潘奇秀之後，顯然被告就出賣該土地所分得之一半價金，
      即是原告依離婚條件肆應給付被告400萬元其中之一部分
      ，否則被告不致於將前述土地移轉登記為原告所有。
    (五)被告就出賣台中縣大雅鄉○○○段300-1地號土地所分得
      約一半之價金，其數額為340萬元，業據原告自承明確（
      參見本院97年12月3日言詞辯論筆錄）。而被告分得340萬
      元後，雖尚有60萬元未獲原告給付，但被告於97年6月10
      日將其名下之台中市○○區○○段803建號即門牌號碼台
      中市○○區○○路272號建物，及該建物坐落基地台中市
      西屯區○○段328-11地號土地，暨另二筆供作巷道使用之
      同段328-7、328-12地號土地出賣予訴外人蔡玉峰（不爭
      執事項(五)參照），其就該等不動產須移轉登記為原告所有
      之履行義務，顯然陷於給付不能，已無從對原告為對待給
      付。準此，原告雖然尚未給付被告60萬元，惟其對因可歸
      責於被告之事由以致無法將前開不動產移轉登記為原告所
      有而致生之損害，仍得請求被告賠償（民法第226條第1項
      參照）。
  四原告如已履行，被告將不爭執事項(五)所示不動產出賣予他人
    ，是否致生損害於原告？如有損害，其數額為何？說明如下
    ：
    (一)原告就應給付被告之400萬元，雖僅給付340萬元，惟其就
      被告將不爭執事項(五)所示不動產出賣予他人所生之損害，
      仍得向被告請求損害賠償，已如前述。
    (二)被告將不爭執事項(五)所示不動產出賣予蔡玉峰，買賣價金
      900萬元，而被告出賣該等不動產支出仲介費36萬元，另
      繳納土地增值稅263,165元，且該等不動產原有之貸款為
      5,889,065元、910,621元，此有兩造所不爭執。故被告出
      賣該等不動產，扣除仲介費、土地增值稅及原有貸款後，
      其餘存價值為1,577,149元（計算式：9,000,000-360,000
      -263,165-5,889,065-910,621=1,577,149），此可認為係
      原告因被告給付不能所致生之損害。
  五原告於給付340萬元後，因被告將不爭執事項(五)所示不動產
    出賣予蔡玉峰，此部分之履行義務已陷於給付不能，原告因
    此請求被告負損害賠償責任，此即寓有結算兩造間因離婚所
    約定之財產歸屬關係。茲因原告尚有60萬元未給付，及前述
    因買賣台中縣大雅鄉○○○段300-1地號土地應給被告之利
    潤20萬元亦尚未給付，經予扣除後，原告得向被告請求給付
    之金額為777,149元（計算式：1,577,149-600,000-200,000
    =777,149）。
  六綜上所述，原告請求被告給付777,149元，為有理由，應予
    准許。其餘逾此部分請求，為無理由，應予駁回。
  七兩造各自陳明願供擔保聲請宣告假執行及免為假執行，於原
    告勝訴部分，經核均與法律規定相符，爰分別酌定相當擔保
    金額准許之。至於原告敗訴部分，其假執行之聲請，因失所
    依附，應予駁回。
  八本件事證已臻明確，兩造其餘攻擊防禦方法，核與判決結果
    不生影響，爰不逐一論述。
  九本件訴訟費用，應由兩造依其勝敗比例分擔。
參、訴訟費用負擔、宣告假執行及免為假執行之依據：民事訴訟
    法第79條、第390條第2項、第392條第2項。
中    華    民    國    98    年    2     月    20    日
                  民事第三庭    法  官  游文科
正本係照原本作成。
如對本判決上訴，須於判決送達後20日內向本院提出上訴狀。
中    華    民    國    98    年    2     月    20    日
                                書記官


司法院資訊處製作；財團法人民間司法改革基金會備份。
